【裁判字號】    90,上訴,1741
【裁判日期】    901228
【裁判案由】    偽造文書等
【裁判全文】
臺灣高等法院高雄分院刑事判決                    九十年度上訴字第一七四一號
    上  訴  人  台灣高雄甲方法院檢察署檢察官
    被      告  戊○○原名游.
    選任辯護人  高慶福
右上訴人因被告偽造文書等案件，不服臺灣高雄甲方法院八十九年度訴緝字第一七號
中華民國九十年九月二十五日第一審判決（起訴案號：臺灣高雄甲方法院檢察署八十
七年度偵字第四四一號），提起上訴，本院判決如左：
      主  文
上訴駁回。
      理  由
一、公訴意旨詳如附件起訴書所載。
二、 本件公訴人認被告涉犯刑法第二百十六條、第二百十條、第三百三十九條之罪
     嫌，無非係以被害人丙○○、丁○○、陳鳳枝、己○○、庚○○○之指訴及互
     助會單三紙、支票影本十六紙、本票影本三紙為其論斷之依據。訊據被告戊○○固不諱言招募如附表一所示之互助會，並於八十六年八月間宣佈止會及向被
     害人丙○○、丁○○、陳鳳枝、庚○○○等人借款乙情，惟堅決否認有何偽造
    文書及詐欺犯行，辯稱：伊並未冒標活會會員之互助會，係因其他得標之互助
     會會員拒繳會款，伊無力再維持附表一所示之互助會，始將互助會止會；伊因
     經濟發生困難，一時週轉不靈，導致無法讓被害人等人如期兌領票款，且伊已
     將其夫蕭惠文名下房屋過戶給庚○○○之子己○○，並與被害人丁○○、陳鳳
     枝成立和解，伊並無詐欺犯行等語置辯。
三、按犯罪事實應依證據認定之，無證據不得推定其犯罪事實；不能證明被告犯罪者
    ，應諭知無罪之判決，刑事訴訟法第一百五十四條、第三百零一條第一項定有明
    文。又認定不利於被告之事實，須依積極證據，苟積極證據不足為不利於被告事
    實之認定時，即應為有利於被告之認定，更不必有何有利之證據，最高法院三十
    年上字第八一六號著有判例可資參照。又刑法第三百三十九條第一項詐欺罪之成
    立，以行為人意圖為自己或第三人不法所有，以詐術使人將本人或第三人之物交
    付為要件，而所謂以詐術使人交付，必須被詐欺人因其詐術而陷於錯誤，若其所
    用之方法，不能認為詐術，亦不致使人陷於錯誤，即不構成該罪，最高法院四十
    六年台上字第二六○號判例亦著有明文。另於債務不履行之情形，債務人是否有
    詐欺之故意及施用詐術，係以行為時為判斷之時點，如行為人初無詐欺之故意及
    使用詐術，嗣後因經濟情況改變或其他因素，而未按契約返還借款或其他債務者
    ，則與詐欺之犯行無涉。經查：
（一）、被告招集如附表一所示之互助會，於八十六年八月間止會，上開三起互助會
        分別進行三十七會、二十一會、二十六會等情，業據被告供承不諱，核與被
        害人己○○、丙○○、丁○○所述情節相符，並有互助會會單三紙在卷可稽
        。雖被害人己○○於高雄市調處調查詢問時指稱：「八十四年六月十日起至
        八十七年四月十日止之互助會，冒用林秋榕、美玲、鄭秀金、吳榮山、洪機
        良、郭銘振、黃太太、阿英、黃水滿、蘇嘉慧、陳佳慧等人之名冒標；八十
        五年四月五日起至八十七年十月五日止之互助會，冒用夏碧英、廖芳琳、陳
        麗花、謝淑英等人之名冒標會款；八十五年九月五日起至八十八年八月五日
        止之互助會，冒用廖芳琳、陳文斌名義冒標會款」云云（八十六年十月一日
        高雄市調處調查筆錄），惟被害人丙○○於偵查中則陳稱：「（游美華如何
        冒標？）不太了解，．．（為何在市調處說他冒標？）丁○○說的」（八十
        七年一月十二日偵訊筆錄）、另證人黃憶蓉於原審法院審理時證稱：「（林
        秋蓉有無跟被告所起之互助會？）有，這個會已經標了，確實有跟這個會」
        （原審法院九十年六月二十六日訊問筆錄）；證人黃晑丹亦於原審法院審理
        時結證稱：「先生洪機良有參加一會，五十二會的那一會，是死會，我們自
        己去標的，．．林秋蓉是我媽媽，他也有跟會，我媽媽這個會是我們自己標
        的，．．郭銘振是我先生的朋友，湯玉華是我朋友，黃碧貞是玉華的嫂嫂，
        黃碧貞、郭銘振、湯玉華是死會，郭銘振的部分是委託我去標的，因為每次
        標會我都會去，所以我知道黃碧貞跟湯玉華的會是死會」（原審法院九十年
        八月一日審判筆錄）等語；另證人乙○○○於本院九十年十二月十一日調查
        訊問時結證稱：我的會是活會，並沒有被冒標；陳佳慧我認識，她的沒有被
        冒標等語（本院九十年十二月十一日訊問筆錄），顯見林秋榕、洪機良、湯
        玉華、郭銘振、陳佳慧等人確實未遭被告冒標。
（二）、被害人己○○雖於本院審理時復指稱被告戊○○有親自說她有冒標會款云云
        ，但仍無何證據可資證明，且為被告所否認；而參以己○○於偵查中經檢察
        官訊以：為何知游美華（即戊○○）冒標互助會？答稱：那是丁○○告訴我
        的；但丁○○則陳稱並不知道有何人之互助會有被冒標等語（八十七年五月
        十七日偵訊筆錄）。復於本院審理時證稱：戊○○所邀的三個互助會我都有
        參加，她止會時，我全部都是活會；：：我並沒有向己○○說夏碧英、廖芳
        琳、陳麗花、鄭秀金等人或何人有被冒標等語明確（本院九十年十一月二十
        七日訊問筆錄），綜上，可見被告並無冒標丁○○之互助會，至於其他己○○於調查處詢問時所指上開會員被被告冒標之情，非但僅為傳聞之詞，況其
        所稱傳達訊息之丁○○已一再否認此事，是被害人己○○調查處所言，顯乏
        證據，難認真實；此外被害人己○○亦未查得被告有冒用他人名義標會之標
        單或相關文書等偽造私文書之相關字據，顯然伊係因被告所招組之上開互助
        會中途止會，而伊尚屬活會會員，被告未能還清所負欠之會款，乃遽指被告
        有冒標會款之情事，並無確切證據可憑；公訴意旨據此認為被告有冒標會款
        情事，尚有誤會。
（三）、按民間互助會乃會首與會員間之關係，會員有按期繳交會款之義務，亦有標
        取會款之權利，其已標取者，亦有向會首領取會金之權利，縱事後因故止會
        ，或未按時交付會款予得標會員，並不能因此推定會首當初招會係施詐。本
        件被告並不能證明有冒標會款之事實，已如前述；而據證人丁○○於本院審
        理時證稱：被告應該不會虛列人頭冒標會款，：：會首戊○○有說因為會標
        得太高所以才止會，她有去收死會的錢來讓我們分等語（本院九十年十一月
        二十七日訊問筆錄）；另同為互助會會員之證人乙○○○亦結證稱：我跟她
        的會有三會，我看戊○○平常都很勤勞也很老實，應該不會存心詐騙，他應
        該是被會員倒會的，：：以前欠我的錢都有陸續五千、或一萬不等的分期在
        還等語（本院九十年十二月十一日訊問筆錄）觀之，堪認被告所辯伊並未冒
        標活會會員之互助會，係因其他得標之互助會會員拒繳會款，伊無力再維持
        附表一所示之互助會，始將互助會止會等情，應非虛妄，堪予採信；再衡之
        常情茍被告招集上開互助會之目的係在詐使被害人己○○等入會以騙取繳納
        會款，則其於收受鉅額會款後，大可一走了之，逃匿無蹤，使被害人等求償
        無門，而無需分別進行三十七會、二十一會、二十六會才宣告止會，且於止
        會後迄今仍極力設法分期清償所欠會款，是本件被告事後無法如期進行互助
        會而止會，應屬民事債務不履行問題，難認自始即有不法所有之意圖或使用
        詐術使會員陷於錯誤而交付會款之犯行。
（四）、至於公訴意旨所指被告偽造丙○○之背書部分，經被害人丙○○於原審法院
        訊問時陳稱：「我不會簽名，所以請她（被告）替我簽名」、「我同意他票
        簽我的名字」（原審法院八十九年四月二十五日訊問筆錄、九十年五月二十
        九日審判筆錄）等語明確，是被害人丙○○既已同意被告於支票背面上以其
        名義簽名背書，被告所為自無偽造文書可言。
（五）、被告持附表二所示之支票及本票向被害人丁○○借款新臺幣（下同）九十八
        萬一千元之事實，業據被害人丁○○指述綦詳，復為被告所是認，並有如附
        表二所示之支票可資佐證。而被告自八十三年間起，即與被害人丁○○有金
        錢往來，均有借有還信用良好之情，已據被害人丁○○於原審法院調查時陳
        明：「戊○○從八十三年開始持票向我調現，．．第一次我是尾會標到，他
        叫我把會款借給他，並開票給我，金額是五十萬元，之後他就常常來跟我調
        錢，最多是五十萬元，最少是十萬元，但都有借有還，他倒會之前之八十六
        年八月間，還有還錢給我五、六萬元現金，八十六年之後，他本金沒有辦法
        還，但還有給我利息」（原審法院八十九年四月二十五日訊問筆錄）在卷，
        衡之被告與告訴人間借貸情形已長達二、三年之久，且有約定利息並均如期
        償還之情形，並參酌被害人丁○○並未具體指陳本次借貸被告有施以何種詐
        術致其陷於錯誤，顯見此次借款過程應與歷次借款過程無異，況被告始終承
        認本件債務之存在，且已與被害人丁○○成立和解，此有和解書一紙附卷（
        原審卷第一百四十四頁、第一百四十五頁）可憑，故難認被告於借款之初已
        有預謀屆期惡意不履行之不法意圖。基此，被告未清償借款之行為，尚難認
        係施用詐術之行為，被害人丁○○亦非陷於錯誤而借款予被告亦堪肯認。
（六）、被告分持附表三、四所示之支票、本票向被害人丙○○、庚○○○借款等情
        ，業據被告坦認無訛，並經被害人丙○○、庚○○○指述明確，復有如附表
        三、四所示之支票、本票在卷可按，固可信為真實。惟查被害人丙○○於原
審法院審理中直言：「我看他（被告）是我鄰居，看他很老實，經濟有困難
        ，我就借給她」等語（原審法院九十年五月二十九日審判筆錄），而被害人
        庚○○○於偵查中亦稱：「（被告何時向你借款？）五、六年前向我週轉，
        當時均有借有還，到了八十六年六月以後便未再還」（八十七年一月二十二
        日偵訊筆錄）、證人即庚○○○之子己○○於調查處詢問時證稱：「我母親
        庚○○○與被告係舊識，八十六年四月間，游美華即被告戊○○以急需用錢
        週轉為由，向我母親庚○○○借錢」等語（八十六年十月一日高雄市調站調
        查筆錄），復於本院九十年十二月十一日調查訊問時證稱：被告向我母親借
        錢有算利息，是月息一分八或一分五的利率計息，用來繳會錢等語；可見被
        害人丙○○、庚○○○與被告既相識甚久，被告經濟上困頓，被害人丙○○
        、庚○○○知之甚稔，其所以借款予被告無非基於鄰居、朋友情誼，而依一
        般民間借款利率計息所為之借貸關係，並非陷於錯誤而交付金錢甚明，何況
        被告向被害人丙○○、庚○○○借款均告之急須用錢，始終未使用詐術欺罔
        被害人丙○○、庚○○○，亦可證被告自始並無不法所有之意圖，至為灼然
        。
（七）、公訴人以被告持附表五、六所示之支票向被害人陳鳳枝、林秀桃借款，並以
        附表五、六所示之支票為論據，惟公訴人除表明被告怠於依約履行清償借款
        之事實外，並未提陳任何有關被告如何自始意圖不法之所有而以詐術陷其於
        錯誤之佐證以憑調查，被害人林秀桃自始至終均未出面指證被告以何詐術使
        其陷於錯誤而交付財物，而被告已與被害人陳鳳枝達成和解，有和解書一紙
        存卷（原審卷第一百四十二頁、第一百四十三頁）可按，並經乙○○○（即
        陳鳳枝）於本院審理時證述被告並非存心向其詐騙等情明確（本院九十年十
        二月十一日訊問筆錄），故難認其等於調查處詢問時所為被告未如期還錢而
        認為係詐欺取財之片面指訴，而為不利被告之認定基礎。
（八）、被告於八十六年七月間，向被害人庚○○○借款二百五十萬元，業據被害人
        庚○○○指述至明，復為被告所不否認，固堪採信為真實。惟被告向被害人
        庚○○○借款時，即由被告之夫蕭惠文提供其所有坐落高雄市○○段○○段
        一０一號土甲及其上門碼高雄市○○區○○路二一二巷五弄八之十二號房屋
，先後分別設定三百六十萬元及四百萬元之抵押權依序登記予己○○及庚○○○以供擔保，嗣後更將上開不動產所有權移轉登記予被害人己○○所有乙
        節，業據被告陳明在卷，並為己○○所是認，並有土甲及建物登記申請書、
        土甲及建物登記謄本為證，是縱認被告確有向被害人庚○○○借款，惟既提
        供不動產擔保並設定抵押權登記，嗣後更將所有權移轉登記予己○○，足徵
        被告並無任何為自己或第三人不法所有之意圖，昭然若揭，而被害人庚○○○及其子己○○更無陷於錯誤始交付借貸之金錢可言，尚與詐欺成要件不合
        。綜上所述，本件尚難僅憑被告事後不履行債務之客觀結果，遽認被告自始
        有蓄意詐欺之主觀犯意。本件應純屬民事私權當事人間之債權債務問題，是
        被告前揭所辯，尚堪採信。
四、此外，復查無其他積極證據足資證明被告有何公訴人所指之偽造文書及詐欺取財
    犯行，其犯罪即屬不能證明，原審以不能證明被告犯罪而諭知無罪之判決，核無
    不合，檢察官上訴意旨，仍執前詞指摘原判決不當為無理由，應予駁回。
據上論結，應依刑事訴訟法第三百六十八條，判決如主文。
本案經檢察官劉文水到庭執行職務。
中    華      民      國     九十      年      十二    月    二十八   日
                              臺灣高等法院高雄分院刑事第一庭
                                  審判長法官  李春昌
                                        法官  黃憲文
                                        法官  莊飛宗
右正本證明與原本無異。
如不服本判決，應於判決送達後十日內向本院提出上訴狀，其未敘述理由者並應於提
出上訴狀後十日內向本院補提理由書（須附繕本）。
                                      書記官  林明威
中      華      民      國     九十一    年      一      月      二     日
附表一：
┌──┬───────────────────┬─────────┐
│編號│互助會起迄時間                        │互助會會數        │
├──┼───────────────────┼─────────┤
│一  │八十四年六月一日起至八十七年四月十日止│連同會首共五十二會│
│    │（每月十日開標，單月之二十五日加會）  │                  │
├──┼───────────────────┼─────────┤
│二  │八十五年四月五日起至八十七年十月五日止│連同會首共四十一會│
│    │（每月五日開標，三、六、九、十二月之二│                  │
│    │十日加標）                            │                  │
├──┼───────────────────┼─────────┤
│三  │八十五年九月五日起至八十八年八月五日止│連同會首共七十一會│
│    │（每月五、二十日開標）                │                  │
└──┴───────────────────┴─────────┘
附表二（被害人丁○○部分）：
┌──┬───┬────────┬────────┬─────┬───┐
│編號│發票人│發  票  日      │付款人          │票面金額  │票據  │
│    │      │                │                │（新臺幣）│種類  │
├──┼───┼────────┼────────┼─────┼───┤
│1.  │游美華│八十四年二月十八│高雄區中小企業銀│二十萬元  │支票  │
│    │      │日              │行灣內分行      │          │      │
├──┼───┼────────┼────────┼─────┼───┤
│2.  │游美華│八十五年十一月七│高雄區中小企業銀│五十萬元  │支票  │
│    │      │日              │行灣內分行      │          │      │
├──┼───┼────────┼────────┼─────┼───┤
│3.  │游美華│八十六年八月四日│                │二十八萬一│本票  │
│    │      │                │                │千元      │      │
└──┴───┴────────┴────────┴─────┴───┘
附表三（被害人丙○○部分）：
┌──┬───┬────────┬────────┬────────┐
│編號│發票人│發  票  日      │付款人          │票面金額        │
│    │      │                │                │（新臺幣）      │
├──┼───┼────────┼────────┼────────┤
│1.  │游美華│八十五年十二月二│高雄區中小企業銀│六十萬元        │
│    │      │十日            │行灣內分行      │                │
├──┼───┼────────┼────────┼────────┤
│2.  │游美華│八十六年八月十五│高雄區中小企業銀│二十萬元        │
│    │      │日              │行灣內分行      │                │
├──┼───┼────────┼────────┼────────┤
│3.  │游美華│八十六年八月二十│高雄區中小企業銀│二十萬元        │
│    │      │五日            │行灣內分行      │                │
├──┼───┼────────┼────────┼────────┤
│4.  │陳淑蘭│八十六年八月二十│華南商業銀行鳳山│三十六萬四千七百│
│    │      │八日            │分行五甲辦事處  │元              │
├──┼───┼────────┼────────┼────────┤
│5.  │陳淑蘭│八十六年八月八日│華南商業銀行鳳山│六十二萬四千五百│
│    │      │                │分行五甲辦事處  │七十元          │
└──┴───┴────────┴────────┴────────┘
附表四（被害人庚○○○部分）：
┌──┬───┬────────┬────────┬─────┬───┐
│編號│發票人│發  票  日      │付款人          │票面金額  │票據  │
│    │      │      │                │（新臺幣）│種類  │
├──┼───┼────────┼────────┼─────┼───┤
│1.  │游美華│八十六年八月二十│高雄市第三信用合│七千萬二千│支票  │
│    │      │三日            │作社陽明分社    │元        │      │
├──┼───┼────────┼────────┼─────┼───┤
│2.  │游美華│八十六年八月二十│高雄市第三信用合│六十五萬三│支票  │
│    │      │二日            │作社陽明分社    │千元      │      │
├──┼───┼────────┼────────┼─────┼───┤
│3.  │游美華│未載            │                │一百七十萬│本票  │
│    │      │                │                │元        │      │
├──┼───┼────────┼────────┼─────┼───┤
│4.  │游美華│未載            │                │一百七十萬│本票  │
│    │      │                │                │元        │      │
├──┼───┼────────┼────────┼─────┼───┤
│5.  │陳淑蘭│八十六年七月二十│華南商業銀行鳳山│六十萬元  │支票  │
│    │      │日              │分行五甲辦事處  │          │      │
├──┼───┼────────┼────────┼─────┼───┤
│6.  │陳淑蘭│八十六年八月四日│華南商業銀行鳳山│九十八萬元│支票  │
│    │      │                │分行五甲辦事處  │          │      │
├──┼───┼────────┼────────┼─────┼───┤
│7.  │陳淑蘭│八十六年七月三十│華南商業銀行鳳山│三十八萬五│支票  │
│    │      │一日            │分行五甲辦事處  │千二百元  │      │
├──┼───┼────────┼────────┼─────┼───┤
│8.  │林鉅廷│八十六年八月十二│高雄區中小企業銀│一百二十七│支票  │
│    │      │日              │行灣內分行      │萬五千元  │      │
└──┴───┴────────┴────────┴─────┴───┘
附表五（被害人陳鳳枝部分）：
┌──┬───┬────────┬────────┬────────┐
│編號│發票人│發  票  日      │付款人    │票面金額        │
│    │      │                │                │（新臺幣）      │
├──┼───┼────────┼────────┼────────┤
│1.  │游美華│八十六年八月五日│高雄區中小企業銀│三十萬元        │
│    │      │                │行灣內分行      │                │
├──┼───┼────────┼────────┼────────┤
│2.  │游美華│八十六年八月二十│高雄區中小企業銀│三十萬元        │
│    │      │日              │行灣內分行      │                │
└──┴───┴────────┴────────┴────────┘
附表六（被害人林秀桃部分）：
┌──┬───┬────────┬────────┬────────┐
│編號│發票人│發  票  日      │付款人          │票面金額        │
│    │      │                │                │（新臺幣）      │
├──┼───┼────────┼────────┼────────┤
│1.  │游美華│未載            │高雄區中小企業銀│十萬元          │
│    │      │  │行灣內分行      │                │
└──┴───┴────────┴────────┴────────┘
                                                                  Ａ


司法院資訊處製作；財團法人民間司法改革基金會備份。
